【裁判字號】    99,監宣,7
【裁判日期】    990512
【裁判案由】    監護宣告
【裁判全文】
臺灣苗栗地方法院民事裁定               99年度監宣字第7號
聲  請  人  丙○○
相  對  人  乙○○
            甲○○
上列聲請人聲請監護宣告事件，本院裁定如下：
    主    文
宣告相對人乙○○（民國○○年○○月○○日生，身分證統一編號：Ｚ0
00000000號）、甲○○（民國○○年○ 月○○日生，身分證統一編號
：Ｚ000000000號）為受輔助宣告之人。
選定聲請人丙○○（民國○○年○○月○○日生，身分證統一編號：Ｚ0
00000000號）為相對人乙○○、甲○○之輔助人。
程序費用新台幣壹仟元由受輔助宣告之人負擔。
    理    由
一、按對於因精神障礙或其他心智缺陷，致不能為意思表示或受
    意思表示，或不能辨識其意思表示之效果者，法院得因本人
    、配偶、四親等內之親屬、最近1 年有同居事實之其他親屬
    、檢察官、主管機關或社會福利機構之聲請，為監護之宣告
    。法院對於監護宣告之聲請，認為未達第1 項之程度者，得
    依第15條之1 第1 項規定，為輔助之宣告。次按對於因精神
    障礙或其他心智缺陷，致其為意思表示或受意思表示，或辨
    識其意思表示效果之能力，顯有不足者，法院得因本人、配
    偶、四親等內之親屬、最近1 年有同居事實之其他親屬、檢
    察官、主管機關或社會福利機構之聲請，為輔助之宣告。受
    輔助宣告之人，應置輔助人。輔助人及有關輔助之職務，準
    用第1095條、第1096條、第1098條第2 項、第1100條、第11
    02條、第1103條第2 項、第1104條、第1106條、第1106條之
    1 、第1109條、第1111條至第1111條之2 、第1112條之1 及
    第1112條之2 之規定。民法第14條第1 、3 項、第15條之1
    第1 項、第1113條之1 分別定有明文。
二、聲請人丙○○主張略以：相對人乙○○、甲○○分別為聲請
    人之姪女、姪子，屬3 親等旁係血親，因相對人乙○○、甲○○自幼罹患智能障礙及多重障礙，雖經送醫治療，仍不見
    起色，已因精神障礙或心智缺陷致不能為意思表示或受意思
    表示，或不能辨識其意思表示之效果之程度，為此請求宣告
    相對人乙○○、甲○○為受監護宣告之人，及選任聲請人丙○○為相對人之監護人等語，業據其提出與所述相符之戶籍
    謄本、殘障手冊、親屬系統表等件為證。另本院於99年3 月
    31日上午10時30分許，至大千綜合醫院南勢院區實施鑑定程
    序，現場有大千醫院何仁琦醫師、聲請人丙○○及證人張己
    妹、鄭宗國等人在場，法官當場審驗相對人之心神狀況，並
    在醫師面前訊問相對人，相對人乙○○於訊問過程中，閉眼
    低頭，皆無反應，相對人甲○○則對於法官之問題無法清楚
    回答。又經鑑定人何仁琦醫師初步表示略以：相對人姊弟2
    人應是中重度智能障礙，但仍須進一步鑑定其等狀況等語，
    此有本院99年3 月31日於大千綜合醫院南勢院區所製作之勘
    驗筆錄附卷可稽。
三、嗣經上開醫師函覆精神鑑定報告書載明略以：相對人姊弟2
    人於鑑定時，情緒尚穩定，態度合作，現實感差，注意力易
    分散，對人、時、地辨識判定差，無法深入會談，思考反應
    有遲緩情形；另因相對人姊弟2 人無法了解施測者所欲表達
    之意思，亦無法進行有效口語表達，故無法進行魏氏成人智
    力量表的施測，遂改採簡易智能狀測試（MMSE）進行認知功
    能評估，結果顯示：相對人姊弟2 人，除服從命令能力為輕
    度減損外，其餘認知功能均已嚴重減損，另依據相對人2 人
    過去史推估，相對人姊弟2 人智能表現應落於中度至重度智
    能不足的範圍，又因家屬對於其等之狀況不甚了解，因此評
    估過程中，以觀察並對照適應行為評量系統方式評估相對人
    姊弟2 人之適應行為，結果顯示相對人姊弟2 人於溝通、社
    區應用、學習能力、家庭生活、自我照顧及自我引導等適應
    行為上，均有嚴重障礙，推測此些障礙與相對人姊弟2 人個
    人之智能表現低落、鮮少與外界接觸及較少接收外界刺激有
    關；綜合心裡鑑衡結果顯示，相對人姊弟2 人因認知功能顯
    著低於同年齡之人，無法清楚表達自己的想法，對於外界訊
    息也無法有效處理、理解與判斷，嚴重影響相對人姊弟2人
    之社會適應。整體而言，相對人姊弟2 人在智能障礙影響下
    ，其「辨別行為是非」及「依辨別而為行為」之能力差，目
    前精神狀態無法妥善處理自己事物，未來改善機會不高，符
    合輔助宣告之標準等語；此有大千綜合醫院99年3 月31日精
    神鑑定報告書2 份在卷可參。綜觀上情，足認相對人乙○○
    、甲○○確因精神障礙或其他心智缺陷，至其為意思表示或
    受意思表示，或辨識其意思表示之效果之能力，顯有不足，
    爰宣告相對人乙○○、甲○○為受輔助宣告之人。
四、又相對人姊弟2 人均未結婚而無配偶，其父母親均已過世，
    其祖母張己妹年屆80歲高齡，亦無法負荷監護人或輔助人職
    務。核聲請人丙○○為相對人姊弟2 人之三親等旁系血親，
    乃相對人最近之親屬，表示願意負起將來照顧相對人乙○○
    、甲○○之責任，請求選定聲請人丙○○為相對人乙○○、
    甲○○之監護人或輔助人，及請求選定聲請人之長兄鍾水
    為會同開距財產清冊之人，爰審酌相對人姊弟2 人之身心狀
    態尚未達監護宣告之程度，得依民法第14條第3 項、第15條
    之1 第1 項規定，為輔助之宣告，並參酌相對人之生活狀況
    、與其他共同生活之人間之情感狀況，及輔助人之職業、經
    歷、意見及其與受輔助宣告之人之利害關係，選定聲請人丙○○為相對人乙○○、甲○○之輔助人。
五、又依民法第15條之2 第1 項規定，受輔助宣告之人為下列行
    為時，應經輔助人同意；但純獲法律上利益，或依其年齡及
    身分、日常生活所必需者，不在此限：（一）為獨資、合夥
    營業或為法人之負責人；（二）為消費借貸、消費寄託、保
    證、贈與或信託；（三）為訴訟行為；（四）為和解、調解
    、調處或簽訂仲裁契約；（五）為不動產、船舶、航空器、
    汽車或其他重要財產之處分、設定負擔、買賣、租賃或借貸
    ；（六）為遺產分割、遺贈、拋棄繼承權或其他相關權利；
    （七）法院依前條聲請權人或輔助人之聲請，所指定之其他
    行為，附此敘明。
六、依民事訴訟法第608條條，裁定如主文。
中    華    民    國    99    年     5    月    12    日
             家事法庭     法  官  李麗萍
以上為正本係照原本作成。
如不服本裁定關於選定輔助人之部分，應於送達後10日內向本院
提出抗告狀，並繳納抗告費新臺幣1,000 元；其餘關於宣告輔助
之部分，不得抗告。
中    華    民    國    99    年     5    月    12    日
                          書記官  曾建和

司法院資訊處製作；財團法人民間司法改革基金會備份。
